【裁判字號】    98,交聲,216
【裁判日期】    980630
【裁判案由】    聲明異議
【裁判全文】
臺灣臺南地方法院交通事件裁定         98年度交聲字第216號
原處分機關  交通部公路總局嘉義區監理所臺南監理站
異議人即
受處分人    甲○○
上列異議人即受處分人因違反道路交通管理處罰條例案件，對於
交通部公路總局嘉義區監理所臺南監理站98年2月17日所為之裁
決處分（處分案號：嘉監南字第裁74-S00000000號）聲明異議，
本院裁定如下：
    主    文
原處分中關於「罰鍰新臺幣陸仟元」部分撤銷。
上開撤銷部分，甲○○不罰。
其餘異議駁回。
    理    由
一、原處分意旨略以：受處分人即異議人甲○○（下稱異議人）
    騎乘車牌號碼WHZ-825號輕型機車，於民國98年2月11日14時
    40分許，在臺南市○○街13巷巷口時，與由被害人李玉華所
    騎乘之車牌號碼UOU-931號輕型機車發生擦撞，致李玉華人
    車倒地，並受有鼻部挫傷、右小腿、右足踝挫傷之傷害，異
    議人雖有下車察看，然未對李玉華採取必要救護措施及依規
    定處置，並通知警察機關處理而逃逸，且未留下任何資料，
    經臺南市警察局第一分局（下稱舉發機關）警員製單舉發，
    嗣經交通部公路總局嘉義區監理所臺南監理站（下稱原處分
    機關）依道路交通管理處罰條例第62條第3項、第4項、第67
    條第3項之規定，裁處異議人罰鍰新臺幣（下同）6,000元，
    並吊銷駕駛執照，1年內禁考等語。
二、聲明異議意旨略以：事發當時，異議人有下車幫對方扶起機
    車，並蓋上掉落地上的機油油箱蓋，對方當時清醒會講話，
    並能牽車，異議人誤以為因對方撞到異議人，而且雙方都是
    輕傷，應不須進一步處理，各自離開即可，並非存心逃逸，
    為此聲明異議，請求撤銷原處分等語。
三、按汽車駕駛人駕駛汽車肇事致人受傷或死亡者，應即採取救
    護措施及依規定處置，並通知警察機關處理，不得任意移動
    肇事汽車及現場痕跡證據，違反者處3,000元以上9,000元以
    下罰鍰；前項駕駛人肇事致人受傷而逃逸者，吊銷其駕駛執
    照，1年內不得考領駕駛執照，道路交通管理處罰條例第62
    條第3項前段、第4項前段、第67條第3項分別定有明文。其
    立法本旨係在增進行車安全、保護他人權益，以維持社會秩
    序。蓋道路交通事故發生後，有受傷或死亡之情形者，應即
    時救護或採取必要之措施，以防損害範圍之擴大。如駕駛人
    於肇事後，隨即駕車逃離現場，不僅使肇事責任認定困難，
    更可能使受傷之人喪失生命，自有從嚴處理之必要。又終身
    不得考領駕駛執照之規定，同係為維護車禍事故受害人生命
    安全、身體健康必要之公共政策，且在責令汽車駕駛人善盡
    行車安全之社會責任，屬維持社會秩序及增進公共利益所必
    要，此有司法院大法官釋字第284號、第531號解釋可資參照
    。職是之故，汽車駕駛人駕駛汽車發生交通事故，不論其責
    任之歸屬為何，即有義務留在肇事現場，採取救護或其他必
    要措施，並向警察機關報告，以保護他人權益，同時釐清肇
    事責任，自不待言。且道路交通管理處罰條例第62條第4項
    之意旨，蓋以道路交通事故之發生，常非於己之鄰親家里，
    時有告救不能情事，乃科以肇事者須即採取救護或其他必要
    措施，並應向警察機關報告之法定義務，以防因就醫延誤致
    生無謂傷亡，並俾得通知傷亡者家屬到場，以明責任，是凡
    肇事人於行車肇事致人受傷或死亡，未即採取救護或其他必
    要措施，並向警察機關報告，即駕車駛離現場者，均應依該
    規定處罰。至於其嗣後是否受刑事訴追或已否與被害人達成
    民事和解，對其應受之處罰，不生影響。
四、經查：
  (一)異議人於上揭時、地騎乘車牌號碼WHZ-825號輕型機車，因
    肇事致人受傷後，未採取救護措施及依規定處置，亦未通知
    警察機關處理，任意移動肇事汽車及現場痕跡證據，嗣經舉
    發機關員警製單舉發，並經原處分機關裁處如前所述之裁罰
    等情，有臺南市警察局98年2月11日南市警交字第S00000000
    號舉發違反道路交通管理事件通知單及原處分機關98年2月
    17日嘉監南字第裁74-S00000000號裁決書各1份附卷可稽。
  (二)而異議人騎乘車牌號碼WHZ-825號輕型機車，於98年2月11日
    14時40分許，在臺南市○○街13巷巷口，與由被害人李玉華
    所騎乘之車牌號碼UOU-931號輕型機車發生擦撞，致李玉華
    人車倒地，並受有鼻部挫傷，右小腿、右足踝挫傷之傷害，
    異議人雖有下車察看，並幫李玉華牽起機車，惟未對李玉華
    迅予救護及依規定在適當距離處豎立車輛故障標誌或其他明
    顯警告設施，並通知警察機關處理，而騎乘肇事之上開輕型
    機車離開現場，任意移動肇事汽車及現場痕跡證據等情，已
    據異議人於其涉犯公共危險罪一案（臺灣臺南地方法院檢察
    署98年度偵第3486號）中，於警詢時所不否認，並於偵查中
    坦認其確有肇事逃逸之犯行，復有臺南市警察局第一分局道
    路交通事故現場圖1紙、道路交通事故調查報告表(一)、(二)各1
    份、道路交通事故現場蒐證照片16幀及國立成功大學醫學院
    附設醫院所出具被害人李玉華之乙種診斷證明書1紙附於該
    案警卷可稽，是此部分違規事實，已可認定。
  (三)至異議人辯稱其因雙方均輕傷始離開，並無逃逸行為等語；
    惟依前揭交通規則，異議人於車禍發生後，不論責任歸屬如
    何，本有留待現場之義務，被害人受傷情形如何，非得由抗
    告人基於主觀立場，自行認定被害人係屬輕傷後，即可自行
    離去，更不待言。足認異議人於上揭時、地確有駕車肇事致
    被害人李玉華受傷而逃逸之事實，異議人執上所辯，已與其
    於刑事案件偵查中所供相異，顯係卸責規避之詞，洵不足採
    。至異議人事後雖與被害人達成民事和解，並賠償被害人損
    害，仍無礙異議人肇事致人受傷而逃逸之違規行為成立，復
    非屬法定免責事由，自無法據為對其有利之認定。
  (四)惟按95年2月5日生效之行政罰法第26條第1項規定，一行為
    同時觸犯刑事法律及違反行政法上義務規定者，依刑事法律
    處罰之。但其行為應處以其他種類行政罰或得沒入之物而未
    經法院宣告沒收者，亦得裁處之。究其立法目的，無非以一
    行為同時觸犯刑事法律及違反行政法上義務規定時，由於刑
    罰與行政罰同屬對不法行為之制裁，而刑罰之懲罰作用較強
    ，故依刑事法律處罰，即足資警惕時，實無一事二罰再處行
    政罰之必要，且刑事法律處罰，由法院依法定程序為之，較
    符合正當法律秩序，應予優先適用，但罰鍰以外之沒入或其
    他種類行政罰，因兼具維護公共秩序之作用，為達行政目的
    ，行政機關仍得併予裁處。
  (五)查異議人另經警察機關以涉犯刑法第185條之4肇事逃逸犯嫌
    ，移送臺灣臺南地方法院檢察署檢察官偵辦，經臺灣臺南地
    方法院檢察署檢察官於98年3月18日處以緩起訴處分，緩起
    訴期間為2年，異議人應向指定之公益團體提供60小時之義
    務勞務，並經臺灣高等法院臺南分院檢察署於98年4月14日
    以98年度上職議字第1415號處分書駁回再議而確定等情，業
    經本院依職權調閱臺灣臺南地方法院檢察署98年度緩字第93
    6號全卷查核無誤。緩起訴處分命異議人「提供60小時之義
    務勞務」雖非刑法所定之刑罰，然實其已對異議人名譽、心
    理、自由及財產等產生相當制約，應可實質該當行政罰法第
    26條第1項所指「依刑事法律」之處罰，此時行政機關若另
    行依法裁罰，無異一罪二罰。又行政罰法第26條第2項規定
    既未明文包含「緩起訴處分」之類型，而對於人民不利益之
    規定本不得任意加以擴張其適用，自不宜逕認行政罰法第26
    條第2項之規定於經緩起訴處分之情形亦有適用，始為允當
    ，以符其立法理由。從而，異議人本件肇事逃逸行為，既已
    依行政罰法第26條第1項規定受有刑事法律之處罰，復無行
    政罰法第26條第2項所揭示之「經不起訴處分或為無罪、免
    訴、不受理、不付審理之裁判確定者」此類未課予行為人實
    質上不利益負擔之情形，揆諸上揭說明，行政機關至多僅能
    基於其他公益上之目的，而對受處分人課以「罰鍰以外之沒
    入或其他種類行政罰」，應無再對受處分人課予「罰鍰」之
    餘地。
  (六)另原處分機關對異議人裁處吊銷駕駛執照，1年內禁考之處
    分，乃裁罰性之不利處分，為維護交通安全，加強救護，減
    少被害人之死傷，促使駕駛人於肇事後，能對被害人即時救
    護，故依行政罰法第26條第1項但書之規定，仍得裁處之，
    是原處分機關此部分之裁決，核無不當，併予敘明。
五、綜上所述，原處分機關就異議人所處罰鍰6,000元部分之行
    政裁罰，即有未洽，應由本院撤銷該部分處分並就該部分為
    異議人不罰之諭知；至於原處分中吊銷駕駛執照，1年內禁
    考之處分，於法並無違誤，從而，此部分之異議為無理由，
    應予駁回。
六、據上論結，依道路交通管理處罰條例第87條第2項、道路交
    通案件處理辦法第19條、第20條前段，裁定如主文。
中    華    民    國    98    年    6     月    30    日
                    交通法庭  法  官 張家瑛
以上正本證明與原本無異。
如不服本裁定，應於收受送達後5日內向本院提出抗告狀。（應
附繕本）
                              書記官 李淑惠
中    華    民    國    98    年    7     月    3     日


司法院資訊處製作；財團法人民間司法改革基金會備份。
